【裁判字號】    97,簡上,137
【裁判日期】    970729
【裁判案由】    給付票款
【裁判全文】
臺灣高雄地方法院民事判決             97年度簡上字第137號
上  訴  人  甲○○
訴訟代理人  陳靜娟律師
            張賜龍律師
被 上訴 人  乙○○
上列當事人間請求給付票款事件，上訴人對於本院鳳山簡易庭民
國96年11月30日所為第一審簡易判決（96年度鳳簡字第1020號）
提起上訴，經本院於97年7 月14日言詞辯論終結，判決如下：
    主  文
原判決第一項關於命上訴人應給付被上訴人超過新台幣柒拾伍萬
柒仟捌佰玖拾壹元，並該部分假執行之宣告，暨訴訟費用之裁判
均廢棄。
上開廢棄部分，被上訴人在第一審之訴駁回。
其餘上訴駁回。
第一審及第二審訴訟費用由上訴人負擔三分之二，餘由被上訴人
負擔。
    事 實 及 理 由
一、被上訴人主張：
  (一)被上訴人執有上訴人簽發，發票日及到期日均為民國96年6
    月10日、面額新台幣（下同）120 萬元、受款人被上訴人、
    票號492430號、免除作成拒絕證書之本票1 紙（下爭系爭本
    票），詎屆期提示，竟不獲付款。爰依票據之法律關係，請
    求上訴人應給付被上訴人120 萬元，及自96年6 月10日起至
    清償日止，按週年利率百分之5 計算之利息。
  (二)嗣經原審判決上訴人全部敗訴，因上訴人提起本件上訴，而
    援用原審之主張及陳述等語。並聲明：上訴駁回。
二、上訴人則以：
  (一)原審判決上訴人全部敗訴，而提起上訴，除援用原審之主張
    及陳述外，並於本院補稱：(1)證人李福春因事隔已久，記憶
    不清，始於原審證述上訴人未遭暴力脅迫，而上訴人如未受
    恐嚇脅迫，豈有於簽發系爭本票後，即至派出所報案之理？
    (2)被上訴人雖代上訴人繳付信用卡費用244,205 元，並匯款
    50萬元至訴外人王士君帳戶，以代上訴人清償貸款，惟此係
    因兩造當時為男女朋友關係，被上訴人基於贈與，始為上訴
    人代繳及清償貸款計744,205 元。(3)被上訴人雖主張上訴人
    自94年6 月9 日起至同年8 月25日止，陸續向其借款計315,
    000 元，以為清償荷商荷蘭銀行股份有限公司（下稱荷蘭銀
    行）欠款，並由被上訴人代繳信用卡加油費用8,210 元云云
    ，惟上訴人向荷蘭銀行借款之最後還款日係94年6 月6 日，
    故上訴人顯不可能為清償荷蘭銀行借款，而自94年6 月9 日
    起至同年8 月25日止，向被上訴人借貸上開款項；且被上訴
    人亦未提出任何證據證明有代上訴人繳付加油費用8,210 元
    。(4)上訴人並未於96年4 月23日向被上訴人借款15,500元。
    (5)縱認前開信用卡費用244,205 元及匯款50萬元，係屬借貸
    債權，總額不過計744,205 元，上訴人應不可能簽發面額
    120 萬元之系爭本票予被上訴人，可證系爭本票係因遭被上
    訴人脅迫所致。(6)被上訴人主張借貸之金額為1,082,915 元
    ，核與系爭本票面額120 萬元，尚有117,085 元之差距，而
    被上訴人於原審主張該差額117,085 元為借款利息，應屬臨
    訟杜撰之詞。
  (二)爰於本院聲明：(1)原判決廢棄。(2)被上訴人第一審之訴駁回
    。
三、兩造不爭執之事項及簡化之爭點為：
  (一)兩造不爭執事項：
  1.系爭本票為上訴人所簽發。
  2.兩造前為男女朋友關係。
  3.被上訴人為上訴人代繳信用卡費用244,205 元、清償中央信
    託局成功分行貸款50萬元。
  (二)兩造爭執事項：
  1.上訴人以遭被上訴人脅迫而簽發系爭本票，並以此主張撤銷
    該意思表示，有無理由?
  2.被上訴人主張上訴人自94年6 月9 日起至同年8 月25日止，
    向其借款315,000 元，以為清償荷蘭銀行欠款，其並於96年
    4 月23日交付借款15,500元，及代繳信用卡加油費用8,210
    元，是否屬實？
  3.上訴人主張被上訴人係因贈與，而為其代繳信用卡費用244,
    205元、清償貸款50萬元，有無理由？
  4.上訴人以系爭本票之基礎原因關係不存在以為抗辯，有無理
    由？
四、前揭不爭執事項，業據被上訴人提出系爭本票1 紙（見原審
    卷第3 頁）、轉出明細1 紙（見原審卷第21頁）、存摺明細
    及濃縮未登摺清單各1 份、匯款委託書證明條1 紙（見原審
    卷第33至53頁）等為證，並有台灣銀行股份有限公司成功分
    公司96年10月4 日成功營字第09600012271 號函暨所附王士
    君開戶資料及歷史資料查詢1 份（見原審卷第93至99頁）附
    卷可稽，且經證人王士君證述屬實（見原審卷第119 、120
    頁），堪信為真實。茲就兩造之爭點，析述本院得心證之理
    由如下：
  (一)上訴人以遭被上訴人脅迫而簽發系爭本票，並以此主張撤銷
    該意思表示，有無理由?
  1.按被詐欺（或被脅迫）而為意思表示者，依民法第92條第1
    項之規定，表意人固得撤銷其意思表示，惟主張被詐欺（或
    被脅迫）而為表示之當事人，應就此項事實負舉證之責任；
    最高法院44年台上字第75號著有判例意旨可參。系爭本票為
    上訴人簽發，已如前述，則上訴人主張被脅迫而簽發，並依
    民法第92條第1 項規定撤銷所為意思表示，揆諸前揭判例意
    旨所示，即應就被上訴人有足以使其心生畏懼，不得不為簽
    發意思表示之脅迫情事，負舉證責任。
  2.上訴人雖主張於95年6 月10日下午4 時許，被上訴人在伊住
    家樓下守候，適伊兒子自前夫家返回，被上訴人藉機帶伊兒
    子上樓按門鈴，因考量兒子安危而開門，即遭被上訴人強行
    帶離住處，並揚言若不簽系爭本票，就回不了家，伊在求救
    無門且心生恐懼之狀況下，始簽發系爭本票云云。惟查，依
    證人即高雄縣政府警察局鳳山分局文山派出所員警李福春於
    原審到庭證稱：「甲○○有來派出所陳述在其住家管理室前
    面車輛上面有簽本票給人家，我就問她有無遭暴力脅迫、家
    人有無受到傷害、對方有無亮刀出來，讓你心生恐懼，我有
    請她把對方之年籍資料提出，但報案人沒提出，後來沒成案
    ，也沒有作成筆錄，她沒有提出任何告訴。我有跟她講說這
    是民事糾紛，刑事沒有卡到，並打電話請蔡國隆代表跟甲○
    ○說可以在鳳山市調解委員會或到法庭調解，之後甲○○有
    與蔡代表交換名片，隔天我有打電話給蔡代表詢問被告（上
    訴人有無去調解，蔡代表說沒有」、「被告（上訴人）有確
    實表示沒有遭受到暴力脅迫，我有問她對方是否是地下錢莊
    的人，她說不是，她報案時沒有很驚慌，是很沈穩」（見原
    審卷第118 、119 頁）等語參酌以觀，上訴人固於96年6 月
    10日下午，曾前往派出所報案遭人暴力脅迫，而簽發本票之
    事，然依李福春上揭證述，尚無法據以認定上訴人確實遭受
    脅迫而簽發本票之情事。次查，參酌上訴人於96年6 月14日
    、15日分別傳簡訊予被上訴人，其中內容顯示為：「有空嗎
    ？願意和我說話麼？」、「或許你完全不願理我，很抱歉傷
    了你的心，希望能好聚好散，若你願意打開溝通管道，我請
    一位認識你我的人出面，較客觀亦或去調解委員會？」等語
    ，有被上訴人提出為上訴人所不爭執之手機簡訊照片4 張（
    見原審卷第23至26頁）可按，堪予認定；衡情，如上訴人指
    稱遭受被上訴人脅迫而簽發系爭本票云云屬實，則上訴人理
    應積極提出刑事告訴或為其他法律行為，以確保其權益，乃
    上訴人於前往派出所報案後，竟未對於被上訴人提出告訴，
    亦未為任何法律行為，已屬可議。甚者，上訴人於指稱遭受
    脅迫4 、5 日後，卻又連續二日傳簡訊向被上訴人道歉，並
    請求調解？則上訴人指稱受脅迫簽發本票乙事，顯與常情不
    符，難予採信。此外，上訴人並未提出其他證據證明遭受被
    上訴人脅迫，致其不得不簽發系爭本票，以實其說。從而，
    上訴人主張係因遭受被上訴人脅迫始簽發系爭本票云云，即
    難採信。
  (二)被上訴人主張上訴人自94年6 月9 日起至同年8 月25日止，
    向其借款315,000 元，以為清償荷蘭銀行欠款，其並於96年
    4 月23日交付借款15,500元，及代繳信用卡加油費用8,210
    元，是否屬實？
  1.按「票據為無因證券，票據債權人就其取得票據之原因，固
    不負證明之責任，惟執票人如主張票據係發票人向其借款而
    簽發交付，而發票人抗辯未收受借款，消費借貸並未成立，
    則就借款已交付之事實，自應由執票人負舉證責任」（最高
    法院89年度台上字第85號判決要旨參照）。次按當事人主張
    有利於己之事實，就其事實有舉證之責任，民事訴訟法第
    277 條定有明文。民事訴訟如係由原告主張權利者，應先由
    原告負舉證之責，若原告先不能舉證，以證實自己主張之事
    實為真實，則被告就其抗辯事實，即令不能舉證，或其所舉
    證據尚有疵累，亦應駁回原告之訴，最高法院17 年 上字第
    917 號判例意旨可資參照。又按「消費借貸，為要物契約，
    須以金錢或其他代替物之交付為構成要件，如對於交付之事
    實有爭執，自應由主張已交付之貸與人負舉證責任，此觀民
    法第474 條之規定自明」（最高法院79年度台上字第2722號
    判決要旨參照）。本件上訴人執原因關係抗辯，而被上訴人
    主張原因關係為借貸，然上訴人否認其中315,000 元、15,5
    00元及8,210 元之借貸合意，亦否認交付上述借款，故被上
    訴人就上述借貸關係之成立，應依一般舉證分配原則，負舉
    證責任。
  2.被上訴人主張上訴人先以荷蘭銀行貸款，再以信用卡款項、
    房貸等為由，陸續向伊借款，而由伊將所有建華銀行南高雄
    分行帳號00000000000000號帳戶之提款卡，交予上訴人，並
    由伊陸續將款項存入該帳戶內，以供上訴人提領，上訴人以
    該帳戶計借款315,000 元云云，並提出提領明細、建華銀行
    帳戶存褶存款歷史往來明細查詢一覽表1 份（見原審卷第20
    頁、第30至32頁）為證。惟查，上訴人否認自94年6 月9日
    起至同年8 月25日止，從被上訴人所有建華銀行帳戶內提領
    計315,000 元，則被上訴人是否交付上開款項予上訴人，已
    難遽採。次查，依前開存褶存款歷史往來明細查詢一覽表所
    示，僅能證明該帳戶於前開期間內確有提領315,000 元，尚
    無法據此認定係上訴人所提領，且係為受領借款所提領，故
    被上訴人以此為交付金錢借貸之證明，即難遽採。此外，被
    上訴人復未能舉證證明確有交付款項予上訴人之事實。從而
    ，被上訴人主張上訴人自94年6 月9 日起至同年8 月25日止
    ，向伊借款計315,000 元云云，尚屬無據。
  3.又被上訴人主張伊代上訴人代繳加油費用8,210 元，因加油
    費用係以信用卡繳付，並該信用卡為聯名卡，不用簽名，故
    無其他證據可以證明云云，並提出信用卡消費帳單1 份（見
    原審卷第54至56頁）為證。查，上訴人既否認前開加油費用
    8,210 元，係其所消費，且被上訴人亦未能提出任何證據以
    證明該加油費用8,210 元確係上訴人消費，是被上訴人此部
    分主張，即難予採認。
  4.次查，被上訴人確有代上訴人繳付信用卡費13,686元，有上
    訴人不爭執真正之收據、現金收入傳票各1 紙（見原審卷第
    113 、114 頁）可證，是被上訴人主張上訴人向伊借款，而
    由伊代繳信用卡費用13,686元乙節，尚堪採信。至被上訴人
    主張因上訴人仍有其他費用需繳付，而由伊另以現金給付
    1,814 元，連同前開信用卡費13,686元，計借款15,500元云
    云，其中關於給付現金1,814 元部分，則為上訴人所否認。
    此外，參以兩造當時係男女朋友關係，衡情被上訴人於代繳
    信用卡費13,686元之同時，焉會為湊足借款15,500元，而錙
    銖必較，再以現金交付1,814 元？核與常情相違，難予採信
    。末查，被上訴人亦無法舉證證明確有交付現金1,814 元予
    上訴人。從而，被上訴人主張另外交付現金1,814 元予上訴
    人云云，亦難採信。
  5.綜上，被上訴人主張貸予上訴人315,000 元及代繳信用卡費
    8,210 元，暨交付借款15,500元其中1,814 元云云，均難採
    信。
  (三)上訴人主張被上訴人係因贈與，而為其代繳信用卡費用244,
    205元、清償貸款50萬元，有無理由？
  1.被上訴人確有代上訴人繳付信用卡費用244,205 元及清償貸
    款50萬元，且有代上訴人繳納前揭信用卡費13,686元，是被
    上訴人為上訴人支付款項計757,891 元，已如前述；而上訴
    人主張因兩造當時為男女朋友關係，被上訴人是基於贈與，
    而為伊代繳信用卡費用244,205 元及清償貸款50萬元云云。
    經查，男女交往關係存續中，一方交付他方款項、或為他方
    清償相關債務，其原因非僅贈與一端，是尚難僅以兩造為男
    女朋友關係，即認被上訴人係基於贈與，而為上訴人代繳及
    代償上開款項。次查，上訴人亦無法舉證證明被上訴人無償
    給與上述款項之意思，以實其說。
  2.從而，上訴人主張前開744,205 元係被上訴人贈與云云，應
    屬無據。
  (四)上訴人以系爭本票之基礎原因關係不存在以為抗辯，有無理
    由？
  1.本件被上訴人確有代上訴人支付款項計757,891 元，且上訴
    人不能證明前開款項為贈與，已如前述。是被上訴人依票據
    法律關係，請求上訴人給付757,891 元，即屬有據。至被上
    訴人主張上訴人另向伊借款315,000 元、1,814 元及8,210
    元云云，惟被上訴人就此部分並無法舉證證明有交付借款，
    業如前述，依前揭說明，被上訴人既不能證明交付此部分借
    款，則此部分之票據原因關係，即有欠缺，上訴人執票據原
    因關係以為抗辯，即屬有據，故被上訴人請求上訴人給付此
    部分款項，核屬無據。
  2.又被上訴人主張上訴人向伊借貸金額計1,082,915 元，而與
    系爭本票面額120 萬元之差額117,08 5元，是兩造約定之利
    息云云。經查，依被上訴人陳稱：上訴人於96年6 月10日簽
    發系爭本票時，並未提出任何資料以供核對，因伊平常有留
    存交易明細，大概知道上訴人積欠款項約110 萬元，而借款
    時並未約定還款期間及利息（見本院審卷48頁、第56頁反面
    ）等語以觀，足見被上訴人貸與上訴人之款項，並未約定利
    息，則被上訴人陳稱系爭本票其中117,08 5元，係上訴人向
    伊借款，核計應給付之利息云云，已屬無據。次查，參酌被
    上訴人於本院陳稱上情，暨於原審具狀陳稱：伊於96年6 月
    10日發現上訴人同時與他人交往，自知理虧，故與伊一同外
    出詳談，如何處理解決彼此間之關係，並由上訴人簽發系爭
    本票，以為給付交往期間墊付借貸款項（見原審卷第16、17
    頁）等語以觀，顯見上訴人於簽發系爭本票時，兩造既無任
    何資料核對，以確認彼此間債權債務數額，衡情，上訴人自
    不至於同意給付利息。此外，被上訴人亦未能舉證證明，兩
    造確有以該差額117,085 元為利息給付之意思表示合致。從
    而，被上訴人主張該差額117,085 元係屬利息云云，亦難採
    信。
五、綜上所述，系爭本票係由上訴人簽發，而被上訴人確有交付
    借款計757,891 元予上訴人乙節，業如前述。是被上訴人本
    於票款請求權法律關係，請求上訴人給付757,891 元之票款
    ，為有理由，應予准許；原審於此範圍內之認事用法並無違
    誤，應予維持；上訴人上訴意旨指摘原判決此部分不當，求
    予廢棄改判，為無理由，應予駁回。至被上訴人逾前開範圍
    外之金錢請求核屬無據，原審就此判令上訴人應給付逾上開
    範圍外之金額，於法未合；上訴人上訴意旨指摘原判決此部
    分不當，求予廢棄改判，為有理由，自應由本院予以廢棄改
    判如主文第2 項所示。
六、本件事證已臻明確，兩造其餘攻擊防禦方法及舉證，核與判
    決結果無影響，爰不另一一論述，附此敘明。
七、據上論結，本件上訴為有理由，依民事訴訟法第436 條之1
    第3 項、第449條第1項、第450 條、第79條，判決如主文。
中    華    民    國    97    年    7     月    29    日
            民事第六庭審判長  法  官  李昭彥
                              法  官  陳銘珠
                              法  官  洪榮家
正本係照原本作成。
本判決不得上訴。
中    華    民    國    97    年    7     月    29    日
                              書記官  王紀芸


司法院資訊處製作；財團法人民間司法改革基金會備份。
